【裁判字號】    99,台上,3666
【裁判日期】    990610
【裁判案由】    違反毒品危害防制條例
【裁判全文】
最高法院刑事判決            九十九年度台上字第三六六六號
上  訴  人  甲○○
上列上訴人因違反毒品危害防制條例案件，不服台灣高等法院高
雄分院中華民國九十九年三月三十日第二審判決（九十七年度上
訴字第一四八二號，起訴案號：台灣高雄地方法院檢察署九十五
年度偵字第六五八九、六五九一、六八四三、六八四四、六八四
五號），提起上訴，本院判決如下：
    主  文
原判決撤銷，發回台灣高等法院高雄分院。
    理  由
本件原判決撤銷第一審之科刑判決，改判仍論處上訴人甲○○幫
助製造第二級毒品（累犯）罪刑，固非無見。
惟查：（一）毒品危害防制條例之立法目的，在防制毒品危害，
維護國民身心健康（同條例第一條參照）。該條例第二條並明定
所稱毒品，係指具有成癮性、濫用性及對社會危害性之麻醉藥品
與其製品及影響精神物質與其製品。因此，單純含有該等藥品、
物質成分者，倘因非可供施用，而無成癮性、濫用性及對社會危
害性，應不屬該條例所列管之毒品。從而製造毒品過程中，若因
製造程序尚未完成，而未可供施用，仍非屬毒品危害防制條例所
指之毒品，其製造之行為應僅該當於該條例之製造毒品未遂罪。
原判決認上訴人幫助製造甲基安非他命已達既遂程度，固謂：「
甲基安非他命……，係以鹽酸麻黃素為原料，先經鹵化反應程序
製成氯假麻黃素，再經氫化反應程序而產生含有甲基安非他命成
分之滷水（液態甲基安非他命），最後經純化結晶步驟，將生成
之結晶物脫水風乾，而得高純度之固態甲基安非他命。故就製造
過程而言，氫化反應程序所產生之滷水，已含有甲基安非他命之
成分，即屬化學反應之製成品，應認已製造既遂。至純化結晶步
驟，僅係去其雜質並使之固化為結晶體，以提高純度及方便施用
……是本件扣案氫化反應所產生之之滷水，已含有甲基安非他命
之成分，即屬化學反應之製成品，應認已製造既遂。」（見原判
決第八頁倒數第三行以下）另引據法務部調查局（下稱調查局）
民國九十五年三月二十四日調科壹字第０九五二二二一一０００
號檢驗通知書，於判決理由說明：「……又扣案附表編號１所示
黑色水溶液二盆（合計驗後淨重為三千八百八十公克，純質淨重
則為二十一．一三公克）及附表編號２所示溶液二罐（合計驗後
淨重為四百零六公克，純質淨重則為十六．八八公克），經檢驗
結果均含第二級毒品甲基安非他命成分等情」（見原判決第四頁
倒數第一行以下），認上訴人已達幫助製造甲基安非他命既遂云
云。惟原判決理由中並未說明扣案物品何以係具成癮性、濫用性
及對社會危害性之毒品，已有理由不備之違法。況且，製造甲基
安非他命過程中經氫化步驟所得之黑色水溶液，一般稱為滷水（
俗稱黑水或黑油），由於黑水中除甲基安非他命毒品成分外，可
能存有其他未反應之原料等物質，能否直接供施用，並非無疑，
而原判決附表編號１黑色溶液二盆、編號２溶液二罐，經調查局
鑑定結果，固均含有第二級毒品甲基安非他命之成分，惟其純度
從百分之０‧五四至八‧０七不等，而甲基安非他命之製造過程
，應經鹵化、氫化、純化三階段，滷水係屬中段即氫化階段完成
後之主要產物，雖含有甲基安非他命之成分，但因其中可能存有
其他未反應之原料等物質，是否均具有藥效，已該當於毒品危害
防制條例附表二第八九項所列之第二級毒品甲基安非他命？尚非
全無疑義。事涉專業，且攸關上訴人幫助製造第二級毒品犯行既
、未遂之認定，自應向負責毒品分級及品項訂定之專責機關函詢
明確，以昭慎重。原審未經詳查，遽行判決，尚嫌速斷。（二）
科刑之判決書，其事實認定與理由說明，必須一致，苟相互牴觸
，即屬刑事訴訟法第三百七十九條第十四款理由矛盾之當然違背
法令。原判決事實欄記載上訴人基於幫助製造第二級毒品甲基安
非他命之犯意，於九十五年二月十七日十七時三十分許，受楊世
雄之託，駕駛自小客車前往高雄市○○區○○路附近綽號「添仔
」之人家中，載運一甕製造甲基安非他命之液體原料至「昱陽汽
車保養場」交給楊世雄，係認交付楊世雄一甕液體，為製造甲基
安非他命之液體原料，乃理由卻說明：「楊世雄製造程序已達黑
色液體之液態甲基安非他命狀態，本院復審酌被告（即上訴人）
陳述當時該液體很臭會冒煙等情，均與上開液體甲基安非他命之
特性相符，是被告確有於九十五年二月十七日及同月二十二日二
次載送製造甲基安非他命的液體原料及材料」云云（見原判決第
六頁第十三行以下），似指上訴人所載運的液體為楊世雄所製造
已含有甲基安非他命成分之黑色液體。則原判決就上訴人載運之
物品，究係製造安非他命之液體原料或屬製造已成含有甲基安非
他命之黑色液體，其事實認定與理由說明，不相一致。又原判決
認定上訴人復接續於同年二月二十二日十四時許，載運楊世雄所
交付委伊暫時保管製造甲基安非他命原料鈀金一罐及鈀銅五包，
並引調查局、國立成功大學化學工程系、台灣檢驗科技股份有限
公司函覆說明，扣案之鈀金、鈀銅可作為製毒過程中氫化反應之
催化劑使用（見原判決第六頁倒數第四行以下）。惟依卷附調查
局九十五年三月二十四日調科壹字第０九五二二二一一０００號
檢驗通知書內容所載：「十一、送驗標示『鈀金』及『鈀銅』顆
粒（圖五十二至圖五十七）一瓶及五包均係活化氧化鋁為化學吸
附劑，主要用於脫色、除臭等純化步驟。」（見第一審卷四第七
六頁），如果無訛，該扣案物品顆粒似為活性氧化鋁，用於純化
步驟之脫色、除臭使用，與原判決所指作為製造第二級毒品中氫
化反應之催用劑使用之原料「鈀金」、「鈀銅」似有不同，實情
是否如此？原審未詳予調查，遽認上訴人所載運物品為製造甲基
安非他命原料「鈀金」、「鈀銅」，難謂無判決理由矛盾及理由
不備之違法。（三）法定刑為無期徒刑不得加重，為刑法第六十
五條第一項所明定。原判決認上訴人所犯幫助製造第二級毒品罪
之法定本刑為無期徒刑或七年以上有期徒刑，於論罪理由內說明
上訴人為累犯，卻就無期徒刑部分併予加重其刑，難謂無適用法
則不當之違誤。以上或係上訴意旨所指摘，或為本院得依職權調
查之事項，應認原判決有撤銷發回更審之原因。
據上論結，應依刑事訴訟法第三百九十七條、第四百零一條，判
決如主文。
中    華    民    國  九十九  年    六    月    十    日
                      最高法院刑事第十一庭
                          審判長法官  石  木  欽
                                法官  洪  佳  濱
                                法官  韓  金  秀
                                法官  段  景  榕
                                法官  周  煙  平
本件正本證明與原本無異
                                      書  記  官
中    華    民    國  九十九  年    六    月  二十一  日
                                                    M

司法院資訊處製作；財團法人民間司法改革基金會備份。
